臺灣高等法院高雄分院刑事判決　　　　95年度上訴字第2270號
上　訴　人　臺灣屏東地方法院檢察署檢察官
被　　　告　甲○○
　　　　　　　　　　（另案在臺灣屏東看守所執行中）
上列上訴人因被告違反毒品危害防制條例案件，不服臺灣屏東地
方法院95年度訴字第630 號中華民國95年10月11日第一審判決（
起訴案號：臺灣屏東地方法院檢察署95年度毒偵字第879 號、第
933 號，併辦案號：同署95年度毒偵字第1299號、第1692號），
提起上訴，本院依簡式審判程序判決如下：
    主  文
原判決撤銷。
甲○○施用第一級毒品，處有期徒刑壹年陸月，扣案之第一級毒
品海洛因壹包（驗後淨重零點零伍公克）及注射針筒支均沒收
銷燬。又施用第二級毒品，處有期徒刑拾月。應執行有期徒刑貳
年。扣案之第一級毒品海洛因壹包（驗後淨重零點零伍公克）及
注射針筒支均沒收銷燬。
    事  實
一、甲○○前於民國92年間因施用毒品案件，經原審以92年度毒
    聲字第749 號裁定送觀察、勒戒後，認無繼續施用毒品之傾
    向，於92年6 月19日觀察、勒戒執行完畢釋放，由臺灣屏東
    地方法院檢察署檢察官於同日以92年度毒偵字第967 號不起
    訴處分確定；復於93年間因施用毒品案件，分別經原審以93
    年度訴字第267 號判決判處有期徒刑7 月確定、93年度訴字
    第982 號判決判處有期徒刑8 月確定，自93年8 月11日起入
    監服刑，迄94年10月14日縮短刑期假釋出監付保護管束（95
    年4 月10日保護管束期滿）。詎其假釋中猶不知悛悔，於觀
    察、勒戒執行完畢釋放後5 年內，復基於施用第一級毒品海
    洛因之犯意，自94年11月上旬某日起至95年9 月29日13時30
    分許止，在屏東縣新園鄉、東港鎮之不特定地點，以將第一
    級毒品海洛因加水再以注射針筒注入體內之方式，約1 天施
    用第一級毒品海洛因1 次之頻率，反覆施用第一級毒品海洛
    因多次，分別於：(1)95年5 月19日16時許，在屏東縣新園鄉
    ○○路，因形跡可疑為警盤查，於有偵查犯罪職權之警員發
    覺其犯罪前，即主動交出其所有殘留第一級毒品海洛因之注
    射針筒1 支扣案，並承認施用毒品，且同意採尿送驗而查獲
    ；(2)95年5 月30日16時30分許，在屏東縣新園鄉○○路，因
    形跡可疑為警盤查，於有偵查犯罪職權之警員發覺其犯罪前
    ，即主動交出其所有殘留第一級毒品海洛因之注射針筒1 支
    扣案，並承認施用毒品，且同意採尿送驗而查獲；(3)95年6
    月4 日12時33分許，在高雄縣林園鄉○○路○ 段與東林東路
    路口，因騎乘機車未戴安全帽為警攔檢，於有偵查犯罪職權
    之警員發覺其犯罪前，即主動交出第一級毒品海洛因1 包（
    驗後淨重0.05公克）扣案，並承認施用毒品，且同意採尿送
    驗而查獲。(3)95年9 月29日14時許，在屏東縣新園鄉○○村
    ○○路旁，因形跡可疑，經警前往盤查時，即將施用海洛因
    後之注射針筒1 支丟棄，為警當場發現，並予扣押，且同意
    採尿送驗而查獲。甲○○並另基於施用第二級毒品甲基安非
    他命之犯意，自94年11月上旬某日起至95年9 月29日13時30
    分許止，在上開地點，以將第二級毒品甲基安非他命置於吸
    食器內加熱燒烤再吸食所產生煙霧之方式，約2 、3 天施用
    第二級毒品甲基安非他命1 次之頻率，反覆施用第二級毒品
    甲基安非他命多次，分別於：(1)95年5 月19日16時許，在屏
    東縣新園鄉○○路，因形跡可疑為警盤查，於有偵查犯罪職
    權之警員發覺其犯罪前，即承認施用毒品，且同意採尿送驗
    而查獲；(2)95年5 月30日16時30分許，在屏東縣新園鄉○○
    路，因形跡可疑為警盤查，於有偵查犯罪職權之警員發覺其
    犯罪前，即承認施用毒品，且同意採尿送驗而查獲。(3)95年
    9 月29日14時許，在屏東縣新園鄉○○村○○路，因形跡可
    疑，經警前往盤查，並經其同意採尿送驗而查獲。
二、案經屏東縣警察局東港分局報請臺灣屏東地方法院檢察署檢
    察官偵查起訴，及高雄市政府警察局小港分局報請臺灣高雄
    地方法院檢察署檢察官呈請臺灣高等法院高雄分院檢察署令
    轉臺灣屏東地方法院檢察署檢察官移送併辦。
    理  由
一、上揭事實，業據被告甲○○於警詢時、偵查中、原審及本院
    審理時坦承不諱，並有第一級毒品海洛因1 包（驗後淨重0.
    05公克）、殘留第一級毒品海洛因之注射針筒3 支扣案可稽
    ，且被告為警於95年5 月19日17時30分所採集之尿液檢體，
    經送請臺灣檢驗科技股份有限公司以酵素免疫分析法及氣相
    層析質譜儀法檢驗，結果呈甲基安非他命及嗎啡陽性反應，
    有該公司濫用藥物尿液檢驗報告1 紙（見95年度毒偵字第87
    9 號卷第12頁）在卷足憑；又被告為警於95年6 月4 日13時
    40 分 所採集之尿液檢體，經送請高雄市立凱旋醫院以酵素
    免疫分析法及氣相層析質譜儀法檢驗，結果呈嗎啡陽性反應
    ，有該院濫用藥物尿液檢驗報告1 紙（見臺灣高雄地方法院
    檢察署95年度毒偵字第5355號卷第19頁）在卷足憑；再被告
    為警於95年5 月30日16時50分所採集之尿液檢體，經送請臺
    灣檢驗科技股份有限公司以酵素免疫分析法及氣相層析質譜
    儀法檢驗，結果呈嗎啡陽性反應，而其尿液中含甲基安非他
    命之濃度為1719ng /ml，有該公司之濫用藥物尿液檢驗報告
    1 紙（見95年度毒偵字第933 號卷第14頁），至上開濫用藥
    物尿液檢驗報告雖判定被告之尿液呈安非他命類陰性反應，
    惟被告之尿液中含甲基安非他命濃度為1719ng/ml ，係因其
    尿液中含安非他命濃度為129ng/ml，未逾200ng/ml，故依行
    政院衛生署頒布之濫用藥物尿液檢驗作業準則第18條之規定
    應判定為陰性，非謂被告之尿液並無任何甲基安非他命反應
    ，且該準則第20條復規定：「司法案件之濫用藥物尿液，必
    要時得採用最低可定量濃度為閾值，不受第15條、第18條規
    定限制」，參以被告已自承施用第二級毒品甲基安非他命，
    是尚難以該濫用藥物尿液檢驗報告載有被告之尿液呈安非他
    命類陰性反應而採為對被告有利認定之依據，併此敘明。另
    被告於95年9 月29日14時許被警查獲後，經警採其尿液送驗
    結果，呈現嗎啡及甲基安非他命陽性反應，有台灣檢驗科技
    股份有限公司95年10月16日編號KH2006A0000000濫用藥物尿
    液檢驗報告1 紙在卷可稽。另扣案之第一級毒品海洛因1 包
    （驗後淨重0.05公克），經送請法務部調查局以化學呈色法
    及氣相層析質譜儀分析法檢驗，結果含第一級毒品海洛因成
    分，有該局調科壹字第220023639 號鑑定通知書1 紙（見臺
    灣高雄地方法院檢察署95年度毒偵字第5355號卷第27頁）附
    卷可稽；又扣案之注射針筒3 支，經警依台科技快速檢驗包
    試劑初步檢驗，結果均呈第一級毒品海洛因陽性反應，有屏
    東縣警察局東港分局查獲涉嫌毒品危害防制條例毒品初步檢
    驗報告單影本3 紙在卷可稽。足見被告之自白與事實相符。
    此外，被告先前如事實欄所載，其於92年間因施用毒品案件
    ，經原審以92年度毒聲字第749 號裁定送觀察、勒戒後，認
    無繼續施用毒品之傾向，於92年6 月19日觀察、勒戒執行完
    畢釋放，由臺灣屏東地方法院檢察署檢察官於同日以92年度
    毒偵字第967 號不起訴處分確定等節，有臺灣屏東地方法院
    檢察署檢察官92年度毒偵字第967 號不起訴處分書（見95年
    度毒偵字第879 號卷第13頁）、全國施用毒品案件紀錄表及
    臺灣高等法院被告前案紀錄表在卷足憑，本件事證已臻明確
    ，被告於觀察、勒戒執行完畢釋放後5 年內，再犯本件施用
    第一級毒品海洛因及第二級毒品甲基安非他命之犯行，洵堪
    認定。
二、查海洛因為毒品危害防制條例第2 條第2 項第1 款明定之第
    一級毒品；甲基安非他命為同條例第2 條第2 項第2 款明定
    之第二級毒品，均不得持有及施用，核被告甲○○所為，係
    犯該條例第10條第1 項之施用第一級毒品罪及同條第2 項之
    施用第二級毒品罪。其施用前、後持有第一級毒品海洛因及
    施用前第二級毒品甲基安非他命之低度行為，應分別為其施
    用第一級毒品海洛因及第二級毒品甲基安非他命之高度行為
    所吸收，不另論罪。
三、按刑事法若干犯罪行為態樣，本質上原具有反覆、延續實行
    之特徵，立法時既予特別歸類，定為犯罪構成要件之行為要
    素，則行為人基於概括之犯意，在密切接近之一定時、地持
    續實行之複次行為，倘依社會通念，於客觀上認為符合1 個
    反覆、延續性之行為觀念者，於刑法評價上，即應僅成立一
    罪，學理上稱之「集合犯」。而毒品危害防制條例所稱之毒
    品，指具有成癮性、濫用性及對社會危害性之麻醉藥品與其
    製品及影響精神物質與其製品，此觀該條例第2 條第1 項規
    定甚明，足見立法者在毒品危害防制條例立法時即對於施用
    毒品行為，其因毒品本質上之成癮性，而行為人施用後易有
    反覆、延續施用之特徵有所認知；參以施用毒品者於一定時
    、地持續實行之數次施用毒品行為，亦屬施用毒品者行為模
    式之常態，揆諸上開說明，即符合立法者已將本質上具有反
    覆、延續實行之特徵予特別歸類而定為犯罪構成要件之行為
    要素，且依社會通念於客觀上認為符合1 個反覆、延續性之
    行為觀念者即應僅成立「集合犯」等概念特徵。準此，被告
    上開各次施用毒品海洛因之犯行，於刑法評價上，即應僅成
    立一罪。再按數行為於同時同地或密切接近之時地實施，侵
    害同一之法益，各行為之獨立性極為薄弱，依一般社會健全
    觀念，在時間差距上，難以強行分開，在刑法評價上，以視
    為數個舉動之接續施行，合為包括之一行為予以評價，較為
    合理，則屬接續犯。本院認毒品危害防制條例所定之施用毒
    品行為固具有反覆實施之性質，然各次施用毒品之行為係滿
    足各次毒癮發作所致，其各次施用毒品行為係各自獨立，尚
    難認係同一行為之數次舉動接續施行，揆諸上開說明，施用
    毒品行為顯與上揭接續犯之概念有間。至臺灣高等法院暨所
    屬法院因應新修正刑法施行座談會第17號提案之研討結論要
    旨固以：「對於施用毒品等之習慣性犯罪行為，於舊法時期
    發生並完成之行為，依裁判時之新法第2 條第1 項，適用有
    利於行為人之法律；於修正後發生並完成之犯罪，則依新法
    處理。前後兩者，再就刑法第51條之適用，依新法第2 條第
    1 項比較結果，適用舊法有關數罪併罰之規定處理。」等語
    ，亦即：將在修正前所犯數次施用毒品行為論以連續犯；另
    將修正後所犯施用毒品行為，依新法處理，再將此二階段施
    用毒品行為論以數罪併罰。惟本院認既發生新舊法比較時，
    最終適用結果均採最有利於行為人之輕法，然上開結論所採
    之「二段併罰說」，不但就前段採取連續犯見解比採取集合
    犯見解更不利於行為人（即得加重其刑至二分之一），後段
    復與前段再論以數罪併罰，適用之結果將造成前段加重，後
    段再因數罪併罰遞加重，就其結論反將更不利於行為人。準
    此，於連續犯刪除後，認施用毒品應具集合犯之性質，是不
    論刑法修正前、後之行為均屬如此，此為最有利於被告之法
    律適用，故縱行為人於刑法修正前、後各有多次施用毒品行
    為，亦應僅評價為1 次施用毒品行為，以免前後割裂適用，
    造成更不利於行為人之結果。準此，被告自95年6 月6 日起
    至同年9 月29日止施用第一級毒品海洛因，及自95年6 月1
    日起至同年9 月29日止施用第二級毒品甲基安非他命之犯行
    ，雖未經公訴人起訴，惟此部分與公訴已起訴部分具有集合
    犯之關係，在法律評價上屬1 次施用毒品行為，應為起訴效
    力所及，本院自得併予審理。又被告所犯施用第一級毒品罪
    及施用第二級毒品罪2 罪間，犯意個別、行為互殊，應予分
    論併罰。被告分別於95年5 月19日16時許、同年月30日16時
    30 分 許，在屏東縣新園鄉○○路、南龍路，因形跡可疑為
    警盤查，復於95年6 月4 日12時33分許，在高雄縣林園鄉○
    ○路○段與東林東路路口，因騎乘機車未戴安全帽為警攔檢
    ，其均於有偵查犯罪職權之警員發覺其犯罪前，即主動交出
    其所有殘留第一級毒品海洛因之注射針筒、第一級毒品海洛
    因1 包扣案，並承認施用毒品，且同意採尿送驗而查獲等情
    ，業據被告供明在卷，並有偵查報告書2 紙（見屏東縣警察
    局東港分局東警分刑字第0950006349號卷第2 頁、東警分刑
    字第0950006863號卷第1 頁）、高雄市政府警察局小港分局
    刑事案件移送書（見臺灣高雄地方法院檢察署95年度毒偵字
    第5355號卷第3 頁）附卷可稽，堪認被告係對於未發覺之罪
    自首而受裁判，而被告行為後，刑法第62條自首減刑之規定
    亦經修正公布施行，修正前刑法第62條規定自首減輕其刑，
    修正後刑法第62條則規定自首得減輕其刑，依新法第2 條第
    1 項之規定，比較新、舊法結果，應適用較有利於被告之行
    為時法律即修正前刑法第62條前段之規定減輕其刑。另被告
    行為後，刑法第51條亦經修正公布施行，修正前刑法第51條
    規定：「數罪併罰，分別宣告其罪之刑，依左列各款定其應
    執行者：」其中第5 款規定：「宣告多數有期徒刑者，於各
    刑中之最長期以上，各刑合併之刑期以下，定其刑期。但不
    得逾20年。」，修正後刑法第51條第5 款規定：「宣告多數
    有期徒刑者，於各刑中之最長期以上，各刑合併之刑期以下
    ，定其刑期。但不得逾30年。」，依刑法第2 條第1 項之規
    定，比較新、舊法結果，應適用較有利於被告之行為時法律
    即修正前刑法第51條第5 款，定其應執行之刑。
四、原審予以被告論科，固非無見，惟查(一)被告自95年6 月6 日
    起至同年9 月29日止施用海洛因之犯行，及自95年6 月1 日
    起至同年9 月29日止施用甲基安非他命之犯行，與起訴事實
    （94年11月上旬某日起至95年5 月30日施用海洛因之行為，
    94年11月上旬起至95年5 月27日止施用甲基安非他命之行為
    ，各具有集合犯之關係，為起訴效力所及，自應一併審理，
    原審未及審酌，自有未合。公訴人上訴意旨，執此指摘原判
    決不當，為有理由，自應由本院將原判決撤銷改判。審酌被
    告前經觀察、勒戒後，仍未戒斷其施用毒品之惡習，並參酌
    其素行狀況、犯罪之動機、目的、手段、所生戕害其身心情
    形及犯罪後坦承犯行，態度尚非惡劣等一切情狀，分別就其
    施用第一級毒品海洛因及第二級毒品甲基安非他命犯行，量
    處如主文第2 項所示之刑，並定其應執行刑有期徒刑2 年，
    以資懲儆。扣案之第一級毒品海洛因1 包（驗後淨重0.05公
    克），係查獲之毒品；又扣案之注射針筒3 支，確有第一級
    毒品海洛因成分殘留，已如上述，而該3 注射針筒因與第一
    級毒品海洛因無從析離，均應依毒品危害防制條例第18條第
    1 項前段之規定，沒收銷燬之。
據上論斷，應依刑事訴訟法第369 條第1 項前段、第364 條、第
299 條第1 項前段、第273 條之1第1項，毒品危害防制條例第10
條第1 項、第2 項、第18條第1 項前段，刑法第11條、第2 條第
1 項，修正前刑法第62條前段、第51條第5 款，判決如主文。
本案經檢察官陳宗吟到庭執行職務。
中　　華　　民　　國　　96　　年　　1 　　月　　31　　日
　　　　　　　刑事第三庭    審判長法官　周賢銳
　　　　　　　　　　　　　　法　　　官　黃仁松
　　　　　　　　　　　　　　法　　　官　謝宏宗
以上正本證明與原本無異。
施用第一級毒品部分如不服本判決應於收受本判決後10日內向本
院提出上訴書狀，其未敘述上訴理由者，並得於提起上訴後10日
內向本院補提理由書狀（均須按他造當事人之人數附繕本）「切
勿逕送上級法院」。
其他部分不得上訴。
中　　華　　民　　國　　96　　年　　2 　　月　　1 　　日
        　　　　　　　　　　書　記　官　熊惠津
附錄本件判決論罪科刑法條：
毒品危害防制條例第10條第1項、第2項
施用第一級毒品者，處 6 月以上 5 年以下有期徒刑。
施用第二級毒品者，處 3 年以下有期徒刑。
                                                     q
